# 请教陈版和各位老师关于管道安装业务中的疑惑

提问人：vaconess 时间：2017-05-19 11:50:49
陈版，各位老师，我们在审计某自来水公司项目中发现，自来水公司与甲方签订用水服务合同，合同中约定，因甲方所在地无供水管网，需从城市主管道引出支管到甲方所在地，假设合同金额为 100 万元，甲方于签订合同后支付了 100 万工程款，自来水公司向甲方开具了 100 万的工程发票。假设自来水公司发生管道建设支出 70 万元，在自来水公司的账务处理中，甲方支付的 100 万计入了主营业务收入，但发生的成本计入了在建工程，完工后结转到固定资产核算。经自来水公司解释，根据行业惯例，管网维护由自来水公司负责，如果甲方要计入固定资产核算，那么后期的维护就属于甲方负责，而一般情况甲方不愿意承担维护责任。审计组内部讨论分歧较大，各执一词，双方都有道理，主要如下：
一、赞成自来水公司账务处理 理由： 1 、甲方因为需要用水，新建管道是必要条件，用水服务合同本身就包含了管道建设，如果甲方所在地有管道，或许甲方只需支付安装水表的钱就可以用水，恰好甲方所在地没有管道，必须新建，相当于甲方花了高价用水。
2 、甲方明确不要管道所有权，不承担维护责任，自来水公司无法放弃对管道的实际控制权，因为管网是一体的。 存在的瑕疵： 1 、自来水公司确认的 100 万收入，无对应的成本。 2 、甲方不要管道所有权，自来水公司入账固定资产无移交手续。
二、反对自来水公司账务处理 理由： 1 、自来水公司向甲方出具了 100 万的工程发票，并计收入，根据收入准则商品所有权风险转移的定义，判定管道不属于自来水公司。 70 万元支出应计入成本，不应计入在建工程并转固。 2 、即使甲方放弃对管道的所有权，自来水公司接手应视同甲方捐赠，自来水公司应补给捐赠收入，才能计入固定资产核算。 存在的瑕疵： 1 、捐赠管道入账的计税基础存在较大问题，影响后期折旧。 2 、虚增利润，自来水公司 100 万工程款已做收入，确认捐赠会导致营业外收入增加 100 万，收入重复。
三、内部暂定意见 后期再遇到此类业务，合同分开签订，管道和辅材的由甲供，自来水公司仅签订管道安装的清包工合同，但自来水公司的收入会减少，且管道完工后，甲方势必放弃管道所有权，又产生入账计税基础的问题。
如何解决，请陈版和各位老师不吝赐教。

回答人：chenyiwei
自来水公司的处理基本合理，可参考《瑞华研究 2010 ～ 2016 汇编》之“问题4-4-14（供热企业建造供热设施并从开发商收取款项的处理）”。
问题4-4-14（供热企业建造供热设施并从开发商收取款项的处理） 问题： 如下文“背景”资料所述，供热企业建造供热系统，并向用户提供供热接入服务，是否可以采用“BOT”模式进行核算？ 背景： A供热企业与房地产开发商签订供热系统合同，A供热企业负责建造供热系统，建设完成后由A供热企业进行运营管理。 A供热企业与房地产开发商签订合同目前存在以下情况： 1 、A供热企业建造供热系统，房地产开发商支付建造费用。合同约定在供热系统建造完成后的资产使用寿命期限内（一般为合同约定的经营年限）资产所有权归A供热公司所有，同时，A公司取得15-20年的经营权。 2 、同 1 ，但合同中约定资产所有权归属房地产开发商所有。 3 、同 1 ，但合同中未约定资产所有权归属。 4 、A供热企业与房地产开发商共同投资建设供热系统。供热系统资产所有权归A供热公司所有，同时A公司取得15-20年的供热经营权。 5 、同 4 ，合同中约定资产所有权归属房地产开发商所有。 6 、同 4 ，合同中未约定资产所有权归属。 7 、A供热企业负责投资建设供热系统，建成后的资产所有权归房地产开发商所有，A公司取得供热系统经营权。 无论采用上述何种模式，运营期间的供热收费由政府统一定价，不受相关房地产开发商是否负责建设和无偿移交供热设施（或者承担供热设施建造成本）的影响。 解答： 根据《企业会计准则解释第 2 号》第五条规定，该条规定的BOT核算模式适用于同时满足以下条件的BOT业务：（ 1 ）合同授予方为政府及其有关部门或政府授权进行招标的企业；（ 2 ）合同投资方为按照有关程序取得该特许经营权合同的企业（以下简称合同投资方）。合同投资方按照规定设立项目公司（以下简称项目公司）进行项目建设和运营。项目公司除取得建造有关基础设施的权利以外，在基础设施建造完成以后的一定期间内负责提供后续经营服务；（ 3 ）特许经营权合同中对所建造基础设施的质量标准、工期、开始经营后提供服务的对象、收费标准及后续调整作出约定，同时在合同期满，合同投资方负有将有关基础设施移交给合同授予方的义务，并对基础设施在移交时的性能、状态等作出明确规定。 本案例中此类合同与一般意义上的“BOT”还是存在差异的。主要区别是：A供热企业作为资产的建造方和运营方，同时也是资产的实际使用人（A公司需通过该设施为用户提供供热服务；同时，由于此类设施的专用属性，事实上只有专门的供热企业才具备运营管理此类设施的能力）。这与一般BOT合同下资产的实际使用人和受益人是社会公众，而不是运营方，是不同的。并且，会计上确认资产，其主要标准是所有权上的主要风险和报酬的实际承担情况。在这一过程中，由于合同约定的经营年限基本等于资产的使用寿命，并且此类供热系统（如管网等）又是公司提供供热服务所必需的基础设施，因此实际上公司很可能仍然承担了这些供热系统资产的所有权上的主要风险和报酬，因此不论合同中对供热系统资产在法律上的所有权如何约定，都应当按照实际建造成本确认为供热企业自身的固定资产。 对于建造过程中房地产开发商或者供热用户的出资，可比照IFRS下的解释公告IFRIC 18“接收由顾客转移而来的资产”（Transfers of Assets from Customers）处理。
IFRIC 18后附的示例 1 描述如下： IE1 A real estate company is building a residential development in an area that is not connected to the electricity network. In order to have access to the electricity network, the real estate company is required to construct an electricity substation that is then transferred to the network company responsible for the transmission of electricity. It is assumed in this example that the network company concludes that the transferred substation meets the definition of an asset. The network company then uses the substation to connect each house of the residential development to its electricity network. In this case, it is the homeowners that will eventually use the network to access the supply of electricity, although they did not initially transfer the substation. By regulation, the network company has an obligation to provide ongoing access to the network to all users of the network at the same price, regardless of whether they transferred an asset. Therefore, users of the network that transfer an asset to the network company pay the same price for the use ofthe network as those that do not. Users of the network can choose to purchase their electricity from distributors other than the network company but must use the company's network to access the supply of electricity. IE2 Alternatively, the network company could have constructed the substation and received a transfer of an amount of cash from the real estate company that had to be used only for the construction of the substation. The amount of cash transferred would not necessarily equal the entire cost of the substation. It is assumed that the substation remains an asset of the network company. IE3 In this example, the Interpretation applies to the network company that receives the electricity substation from the real estate company. The network company recognises the substation as an item of property, plant and equipment and measures its cost on initial recognition at its fair value (or at its construction cost in the circumstances described in paragraph IE2) in accordance with IAS 16 Property, Plant and Equipment. The fact that users of the network that transfer an asset to the network company pay the same price for the use of the electricity network as those that do not indicates that the obligation to provide ongoing access to the network is not a separately identifiable service of the transaction. Rather, connecting the house to the network is the only service to be delivered in exchange for the substation. Therefore, the network company should recognise revenue from the exchange transaction at the fair value of the substation (or at the amount of the cash received from the real estate company in the circumstances described in paragraph IE2) when the houses are connected to the network in accordance with paragraph 20 of IAS 18 Revenue. 参照该示例，供热企业应该在设施建设完成并完成连接时，一次性地将从房地产开发商接收的供热设施的公允价值（或者应向房地产开发商收取的款项）确认为收入。如果从房地产开发商接收供热设施的，则该供热设施可确认为供热企业的固定资产；如果供热企业自建供热设施并向房地产开发商收取成本补偿的，则供热企业自建的供热设施也应确认为供热企业的固定资产。